【裁判字號】    99,訴,163
【裁判日期】    990622
【裁判案由】    分配表異議之訴
【裁判全文】
臺灣嘉義地方法院民事判決               99年度訴字第163號
原      告  安泰商業銀行股份有限公司
法定代理人  甲○○
訴訟代理人  丙○○
被      告  戊○○
            丁○○
上  一  人
訴訟代理人  己○○
上列當事人間分配表異議之訴事件，本院於民國99年6月8日言詞
辯論終結，判決如下：
    主  文
確認被告間以被告戊○○所有、坐落嘉義市○○段玉山小段一
七一地號、權利範圍全部之土地及同段五七四建號（門牌號碼：
嘉義市○區○○街246號）、權利範圍全部之建物，於民國九十
五年四月十一日設定登記、收件字號為九五年嘉地字第０五五三
九０號、以被告丁○○為權利人、被告戊○○為義務人債務人、
存續期間自民國九十五年四月十日起至九十五年六月十日止、本
金最高限額新臺幣二百五十萬元之抵押權所擔保之債權，逾新臺
幣二百萬元及自民國九十五年十月十日起至清償日止按週年利率
百分之六計算之利息部分不存在。
原告其餘之訴駁回。
訴訟費用由原告負擔。
    事實及理由
一、原告起訴主張：
(一)、被告戊○○於民國95年4月11日以其所有座落嘉義市○○段
    玉山小段171地號土地、權利範圍全部及同段574建號（門牌
    號碼：嘉義市○區○○里○○鄰○○街246號）建物（以下稱
    系爭不動產）、權利範圍全部，為被告丁○○設定本金最高
    限額新臺幣（下同）250萬元之抵押權（以下稱系爭抵押權
    ）所擔保之債權並不存在，系爭抵押權亦失所附麗。本件為
    消極確認之訴，有關系爭抵押權存在之事實，應由被告負舉
    證責任。又倘若系爭抵押權所擔保之債權存在，被告戊○○
    於該筆借款期間理應有償還部分本金、利息及違約金，故實
    際存在之債權範圍原告無從得知。被告丁○○之抵押債權不
    存在，不得參與分配，故本院98年司執德字第20664號強制
    執行事件（以下稱系爭執行事件）之分配表債權及利息應予
    更正。
(二)、並聲明：
１、確認被告間以被告戊○○所有、坐落嘉義市○○段玉山小段
    171 地號、權利範圍全部之土地及同段574建號（門牌號碼
    ：嘉義市○區○○街246號）、權利範圍全部之建物，於民
    國95年4月11日設定登記、收件字號為95年嘉地字第055390
    號、以被告丁○○為權利人、被告戊○○為義務人債務人、
    存續期間自民國95年4月10日起至95年6月10日止、本金最高
    限額250萬元之抵押權所擔保之債權不存在。
２、被告丁○○於本院98年度司執德字第20664號強制執行事件
    分配表之應受分配債權額為0。
３、訴訟費用由被告負擔。
二、被告則答辯以：
(一)、被告戊○○部分：
１、被告戊○○在嘉義市○○街三信銀行拿到被告丁○○交付的
    200萬現金，當天代辦抵押權設定登記之代書己○○亦在場
    ，其等一起匯款100萬到訴外人乙○○的戶頭，用以清償之
    前的抵押借款，剩下的100萬元現金，被告戊○○用來償還
    其他借款。
２、系爭借款的利息約定是月息2分半，也就是1個月5萬，交付
    借款時有先扣第1個月的利息給被告丁○○，所以剩下的現
    金只有95萬。前4、5個月的利息都是代書己○○前來收取，
    後來就沒有能力清償。
３、被告丁○○於本案進行中提出之支票，有些是用來還系爭借
    款的利息，有些是另外的借款。
(二)、被告丁○○部分：
１、被告丁○○為第二順位抵押權人，第一次借款金額為200萬
    元，全部手續皆由代書己○○經手辦理，實際交付現金195
    萬元。上開款項其中100萬元是以匯款方式匯至代書己○○
    配偶黃瑞珍合作金庫朴子分行帳號0000000000000號帳戶內
    ，再由己○○提領交付被告戊○○；另95萬元乃提領現金交
    付代書己○○轉交被告戊○○，其餘5萬元為被告戊○○先
    行支付之利息，總計200萬元整。
２、另被告戊○○於系爭抵押權設定後，又開立支票2張陸續經
    由代書己○○借款28萬元，所開立支票皆未能兌現，亦為系
    爭抵押權擔保之範圍。
(三)、並均聲明：請求駁回原告之訴。
三、本院之判斷：
(一)、按確認法律關係之訴，非原告有即受確認判決之法律上利益
    者，不得提起之，民事訴訟法第247條第1項前段定有明文；
    又民事訴訟法第247條第1項所謂即受確認判決之法律上利益
    ，係指因法律關係之存否不明確，致原告在私法上之地位有
    受侵害之危險，而此項危險得以對於被告之確認判決除去者
    而言。本件原告主張系爭抵押權所擔保之債權自始即不存在
    ，然被告丁○○就系爭抵押權及債權向本院聲請對被告戊○○拍賣抵押物及本票准予強制執行之裁定並經確定，致原告
    對被告戊○○之債權於強制執行程序之分配金額受影響，原
    告在私法上之地位有受侵害之危險，而得以此確認之訴除去
    ，自有確認利益，依據前揭規定，應認於法尚無不合。
(二)、次按債權人或債務人對於分配表所載各債權人之債權或分配
    金額有不同意者，應於分配期日1日前，向執行法院提出書
    狀，聲明異議；異議未終結者，為異議之債權人或債務人，
    得向執行法院對為反對陳述之債權人或債務人提起分配表異
    議之訴，強制執行法第39條第1項、第41條第1項前段分別定
    有明文。又聲明異議人未於分配期日起10日內向執行法院為
    前項起訴之證明者，視為撤回其異議之聲明；經證明者，該
    債權應受分配之金額，應行提存；前項期間，於第40條之1
    有反對陳述之情形，自聲明異議人受通知之日起算，此同法
    第41條第3、4項定有明文。經查，本院系爭執行事件於民國
    99年1月21日作成分配表，定於同年2 月24日實行分配，原
    告對該分配表於99年1月28日具狀聲明異議，因被告為反對
    之陳述，原告於收受本院99年2月25日執行命令（同年3月2
    日送達）起10日內之99年3月5日提起本件分配表異議之訴，
    並對執行法院為起訴之證明等情，業經本院調取系爭執行事
    件卷宗核閱無誤，是原告提起本件分配表異議之訴，核無不
    合，先予敘明。
(三)、又按當事人主張有利於己之事實者，就其事實有舉證之責任
    ，民事訴訟法第277條前段規定甚明。而確認法律關係不成
    立之訴，原告如僅否認被告於訴訟前所主張法律關係成立原
    因之事實，以求法律關係不成立之確認，應由被告就法律關
    係成立原因之事實，負舉證之責，最高法院20年上字第709
    號著有判例可資參照。本件原告提起分配表異議之訴，主張
    被告丁○○對於被告戊○○並無分配表所載之抵押債權存在
    ，被告丁○○則主張其對被告戊○○有債權存在，自應由被
    告丁○○就此事實負舉證責任。經查：
１、我國民法於96年3月28日增訂第881條之1至17第三編第六章
    第二節最高限額抵押權章節，並自公布後6個月施行，而修
    正之民法第881條之1至第881條之17之規定，除第881條之1
    第2項、第881條之4第2項、第881條之7之規定外，於民法物
    權編修正施行前設定之最高限額抵押權，亦適用之，民法物
    權編施行法第17條規定甚明，是稱最高限額抵押權者，謂債
    務人或第三人提供其不動產為擔保，就債權人對債務人一定
    範圍內之不特定債權，在最高限額內設定之抵押權，參諸民
    法第881條之2、第881條之5第1項、第881條之12第1項第6款
    前段「最高限額抵押權人就已確定之原債權，僅得於其約定
    之最高限額範圍內，行使其權利；前項債權之利息、遲延利
    息、違約金，與前項債權合計不逾最高限額範圍者，亦同」
    ；「最高限額抵押權所擔保之原債權，未約定確定之期日者
    ，抵押人或抵押權人得隨時請求確定其所擔保之原債權」；
    「最高限額抵押權所擔保之原債權，除本節另有規定外，因
    下列事由之一而確定：(六)抵押物因他債權人聲請強制執行經
    法院查封，而為最高限額抵押權人所知悉，或經執行法院通
    知最高限額抵押權人者」之規定，最高限額抵押權所擔保之
    債權數額有待嗣後確定，抵押權人不得僅以初始設定最高限
    額抵押權之數額，逕指為債務人滯欠之債務數額。是抵押權
    人被告丁○○仍應證明、確定其對債務人被告戊○○之債權
    數額究為若干，其逕以本件最高限額抵押權設定數額為250
    萬元，主張其對被告戊○○之債權數額為250萬元，即無可
    採。
２、被告丁○○主張於95年4月11日透過代書己○○交付195萬元
    現金予被告戊○○，上開款項其中100萬元是以匯款方式匯
    至代書己○○配偶黃瑞珍合作金庫朴子分行帳號0000000000
    000號帳戶內，再由己○○提領現金95萬元連同身邊現款5萬
    交付被告戊○○；另95萬元乃應被告戊○○急需用錢之要求
    於匯款後再提領現金交付代書己○○轉交被告戊○○之事實
    ，業據被告2人及證人己○○陳述明確，並提出載明借款200
    萬元之借據1紙、被告丁○○台北富邦嘉義分行存摺影本、
    訴外人黃瑞珍合作金庫商業銀行交易明細表為證，且有合作
    金庫商業銀行朴子分行99年5月17日合金朴營字第099000175
    2 號函附訴外人黃瑞珍取款憑條、台北富邦商業銀行股份有
    限公司嘉義分行99年5月19日北富銀嘉字第032號函附匯款委
    託書1紙、取款憑條2紙在卷可參。
３、上開款項其中100萬元用以清償被告戊○○對訴外人乙○○
    之抵押權乙節，則經證人乙○○到庭證稱：「（95年4月11
    日為何同意塗銷抵押權？）因為被告戊○○有還款100萬元
    。當天我帶印鑑證明到國華街的三信，己○○拿100萬的現
    金給我，我在三信裡面蓋了塗銷的申請書還有相關文件交給
    代書辦理塗銷」等語。並有嘉義市地政事務所收件日期95
    年4月11日、字號嘉地字第056150號登記申請書（抵押權塗
    銷登記）及清償證明等相關資料、吳黃靜枝（即證人乙○○
    之指定收款人）嘉義市第三信用合作社存摺影本在卷可參，
    自堪信為真實。且原告對於被告丁○○交付此100萬元借款
    部分並不爭執（見本院99年4月13日言詞辯論筆錄）。
４、被告戊○○乃於95年4月10日送出土地（建物）登記申請書
    ，為被告丁○○設定最高限額250萬元之抵押權乙節，則有
    嘉義市地政事務所99年3月25日嘉地一字第0990002887號函
    附登記申請書資料在卷可參。依上開申請書之記載可知，系
    爭抵押權設定登記乃由代書己○○代理。又證人己○○即承
    辦本案之代書證稱：「被告戊○○需要借款，所以先辦系爭
    抵押權設定，因為被告戊○○急需拿到錢而債權人即被告丁○○卻要求塗銷第二順位抵押（即原債權人乙○○之抵押權
    ）才願意交付款項，所以在4月11日應乙○○的要求，在國
    華街第三信用合作社交付現金100萬，乙○○則提供塗銷抵
    押權的文件給我辦理塗銷。（是否有代為交付借款？）其中
    100萬是在三信交付給乙○○，其餘的部分是在地政事務所
    確認塗銷無誤後，我交給被告戊○○，金額是90或95萬元」
    等語。再參諸上述被告丁○○於95年4月11日自帳戶匯款100
    萬及提領現金95萬元之事實，可見被告二人間確有於系爭抵
    押權送件申請登記後交付款項。
５、對於被告丁○○先匯款100萬元再提領現金95萬元之原因，
    證人己○○更證稱：「我記得當時是要先塗銷乙○○的抵押
    權，所以先清償他的債務100萬，等丁○○抵押權設定完成
    之後，才打算交付尾款，後來因為被告戊○○表示急需用錢
    ，所以才會又拿95萬的現金。95萬現金應該是我到嘉義市之
    後才去找丁○○拿的。」等語，與上開台北富邦商業銀行股
    份有限公司嘉義分行函附之匯款、提款資料相符，當可信為
    真實。
６、再者，被告二人及證人己○○均稱利息按月息2分半計算，
    第1次先扣5萬元利息，所以交付195萬元等語，經核200萬元
    之借款按月息2分半計算，每月利息確實為5萬元，且上開利
    率雖超出民法第205條最高利率之限制，但在一般民間借款
    並未違反常情。是被告丁○○主張95年4月11日借款予被告
    戊○○200萬元，欲扣利息195萬元乙節，自堪採信，且上開
    借款當為系爭抵押權所擔保之範圍。
７、被告丁○○抗辯被告戊○○於系爭抵押權設定後，又開立支
    票2張陸續經由代書己○○借款28萬元，所開立支票皆未能
    兌現，亦為系爭抵押權擔保之範圍云云，惟查系爭抵押權存
    續期間為95年4月10日起至95年6月10日止，而被告丁○○主
    張上開支票借款之時間在95年9月間，顯然已非抵押權存續
    期間內所發生之債務。況被告丁○○亦無法提出交付上開借
    款之證明，其所提訴外人黃瑞珍合作金庫商業銀行交易明細
    表僅能證明自黃瑞珍帳戶領款，難認為被告丁○○所交付之
    借款，而黃瑞珍又非系爭抵押權之權利人，縱被告戊○○對
    其負有債務，亦非系爭抵押權所擔保之範圍，是被告此部分
    抗辯即難認為有據。
８、綜上，系爭抵押權所擔保之債權金額經確認後應為200萬元
    。又被告訴訟代理人表示，系爭200萬元借款，原本約定利
    率按月息2分半計算，但只付了約5、6個月後來就沒有付息
    ，原告更未能證明系爭借款有何清償之事實。是被告丁○○
    主張應自95年10月10日起算利息，且因被告戊○○已交付本
    票，故同意僅按票據法第28條第2項規定之利率即年息百分
    之六計算利息，核無不合。是系爭抵押權所擔保之債權，僅
    於超過200萬元及自民國95年10月10日起至清償日止按年息
    百分之六計算之利息部分不存在，原告逾此範圍之請求，則
    屬無據。
(四)、被告丁○○之債權原本縱經更正如上述，原告得受分配之金
    額仍未增加，故系爭分配表並無更正之必要，說明如下：
１、被告戊○○積欠被告丁○○200萬元及自95年10月10日起至
    清償日止按年息百分之六計算之利息，已如前述。則算至系
    爭分配表止息日之98年12月25日止，利息日數共1172日，利
    息計385,315元（200萬*6﹪*1172/365＝385,315，元以下四
    捨五入），加上債權原本200萬元，合計被告丁○○之債權
    額為2,385,315元。
２、再按民事強制執行，其執行標的金額新臺幣五千元以上者，
    每百元徵收八角，其畸零數不滿百元者，以百元計算（強制
    執行法第28條之2第1項規定及94年5月26日修正臺灣高等法
    院民事訴訟、強制執行費用提高徵收數額標準參照）。準此
    ，被告丁○○聲請強制執行所應繳納之執行費為16,000元（
    即200萬×0.008），與上開債權額合計共2,401,315元（
    2,385,315元+16,000＝2401,315）。
３、查被告丁○○於系爭分配表之受分配金額為執行費20,000元
    （分配比率100﹪，此乃按債權額250萬元計算之執行費）、
    第二順位抵押權2,229,504元（分配比率72.9249﹪），合計
    被告丁○○受分配之金額為2,249,504元（20,000+2,229,50
    4＝2,249,504），顯未逾上述執行費及債權額合計2,401,31
    5元之範圍。是被告丁○○於系爭執行程序並無超過其應分
    配金額而受分配之情形。而原告為一般債權人，其受分配次
    序在被告丁○○即第二順位抵押權人之後，亦無從因被告丁○○對被告戊○○之系爭抵押權所擔保之債權額有減少而受
    分配，是系爭分配表當無加以調整之必要。原告主張被告丁○○於系爭執行程序之分配表受分配金額應更正為「零」，
    顯乏依據。
四、綜上所述，系爭抵押權所擔保之債權逾200萬元及自民國95
    年10月10日起至清償日止按年息百分之六計算之利息部分不
    存在，原告訴請確認，於此範圍之請求，為有理由，應予准
    許；逾此部分之請求及關於分配表異議之訴部分，則均無理
    由，應予駁回。
五、本件事證已臻明確，兩造其餘攻擊與防禦方法均與判決結果
    不生影響，不再一一論述，附此敘明。
六、據上論結，原告之訴為一部有理由，一部無理由，依民事訴
    訟法第79條，判決如主文。
中    華    民    國    99    年    6     月    22    日
                  民事第三庭  法  官  洪嘉蘭
上為正本係照原本作成。
如對本判決上訴須於判決送達後20日內向本院提出上訴狀。
中    華    民    國    99    年    6     月    22    日
                              書記官  陳見明

司法院資訊處製作；財團法人民間司法改革基金會備份。
